【裁判字號】    98,交抗,709
【裁判日期】    981216
【裁判案由】    聲明異議
【裁判全文】
臺灣高等法院高雄分院刑事裁定         98年度交抗字第709號
抗  告  人
即原處分機關  交通部公路總局高雄區監理所
代  表  人    乙○○
受 處 分人    甲○○
上列抗告人因受處分人違反道路交通管理處罰條例聲明異議案件
，不服臺灣高雄地方法院中華民國98年7月31日裁定（98年度交
聲字第1218號），提起抗告，本院裁定如下：
    主  文
抗告駁回。
    理  由
一、本件抗告意旨略以：
  (一)按「一行為同時觸犯刑事法律及違反行政法上義務規定者，
    依刑事法律處罰之。但其行為應處以其他種類行政罰或得沒
    入之物而未經法院宣告沒收者，亦得裁處之。」固為94年2
    月5 日公布之行政罰法第26條第l 項所明定，惟緩起訴者乃
    附條件的不起訴處分，屬不起訴的一種，且刑事案件經檢察
    官為緩起訴處分確定者同不起訴處分確定，此觀諸刑事訴訟
    法第256 條、第260 條規定即明。而檢察官為緩起訴處分時
    依刑事訴訟法第253 條之2 第1 項規定對被告所為之指示及
    課予之負擔，係一種特殊的處遇措施，並非刑罰，是該行為
    自得依違反行政法上義務之規定裁處之（參照行政罰法第26
    條第2 項規定）。
  (二)另有關「一行為同時觸犯刑事法律及違反行政法上義務規定
    ，經檢察官依刑事訴訟法第253 條之l 為緩起訴處分後，行
    政機關得否就該違反行政法上義務再處以行政罰」之事項，
    法務部行政罰法諮詢小組第一次會議紀錄「緩起訴者乃附條
    件的不起訴處分，亦即是不起訴的一種，此觀諸刑事訴訟法
    第256 條規定自明，既為不起訴即依不起訴處理。檢察官為
    緩起訴處分時依刑事訴訟法第253 條之2 第l 項規定對被告
    所為之指示及課予之負擔，係一種特殊的處遇措施，並非刑
    罰。因此，刑事案件經檢察官為緩起訴處分確定後，宜視同
    不起訴處分確定，依行政罰法第26條第2 項規定，得依違反
    行政法上義務規定裁處之。」亦作成結論函釋。
  (三)刑事訴訟法第253 條之2 第1 項第4 款為『緩起訴』，其雖
    產生未經裁判即終局處理案件之實質效果，惟仍非『有罪判
    決』，更遑論是否為『罰金』，參照道路交通管理處罰條例
    第35 條 第8 項規定意旨「增列第8 項，俾就酒後駕車移送
    法辦之案件，倘其刑罰罰金，低於本條例規定處罰之罰鍰時
    ，得就差額部分再行裁決處罰」，其『罰金』抵繳違規罰鍰
    之性質宜以刑法第33條所定刑名『罰金』為限，依刑事訴訟
    法第253 條之2 第l 項第4 款為「緩起訴」之情形既非刑法
    第33條所定刑名，應無其適用。本案異議人因違反刑事法律
    ，經臺灣高雄地方法院檢察署於96年10月31日以96年度偵字
    第29027 號為緩起訴處分，依上開法務部會議紀錄及交通部
    95年7 月17 日 交路字第0950006986號函釋（如附件），緩
    起訴乃附條件的不起訴處分，亦即是不起訴的一種，自應有
    行政罰法第26 條 第2 項規定之適用，本件「原處分關於裁
    處甲○○罰鍰逾新臺幣壹萬玖仟伍佰元部分撒銷。上開撒銷
    部分，甲○○不罰。」裁定與法令尚有未洽，本所高監自栽
    字裁80-N000000 00 號裁決書處罰異議人罰鍰（新台幣4 萬
    9,500 元整）部分，於法有據，謹請鈞院撤銷臺灣高雄地方
    法院98年7 月31日98 年 度交聲字第1218號交通事件裁定，
    更為適法之裁定云云。
二、按一行為同時觸犯刑事法律及違反行政法上義務規定者，依
    刑事法律處罰之，但其行為應處以其他種類行政罰或得沒入
    之物而未經法院宣告沒收者，亦得裁處之；前項行為如經不
    起訴處分或為無罪、免訴、不受理、不付審理之裁判確定者
    ，得依違反行政法上義務規定裁處之；行政罰法第26條定有
    明文。此乃明定對於人民違反公法上義務之行為，除因處罰
    之性質與種類不同，必須採用不同方法而為併合處罰，以達
    行政目的所必要者外，不得重複處罰之原則，以落實大法官
    釋字第503號解釋揭示「一行為不得重複處罰」之現代民主
    法治國家之基本原則，依其立法理由所載：「一行為同時觸
    犯刑事法律及違反行政法上義務規定時，由於刑罰與行政罰
    同屬對不法行為之制裁，而刑罰之懲罰作用較強，故依刑事
    法律處罰，即足資警惕時，實無為一事二罰再處行政罰之必
    要。且刑事法律處罰，由法院依法定程序為之，較符合正當
    法律程序，應予優先適用。但罰鍰以外之沒入或其他種類行
    政罰，因兼具維護公共秩序之作用，為達行政目的，行政機
    關仍得併與裁處」，甚為明瞭。依刑事訴訟法第253條之1規
    定之緩起訴處分，其中檢察官命被告為金錢給付部分，並得
    為民事強制執行名義，受處分人因緩起訴處分而剝奪其財產
    權，主觀上此一金錢給付義務具有強制性、懲罰性，雖不若
    易科罰金係以支付金錢作為自由刑之替代，惟經由緩起訴處
    分條件之履行，使其免於遭檢察官發動起訴程序，仍具有替
    代刑罰之效果，廣義而言，應屬實質刑事法律處罰，即屬於
    行政罰法第26條第1 項所稱之「刑事法律處罰」，而有行政
    罰法第26條第1 項「一事不二罰」規定之適用。準此，修正
    後道路交通管理處罰條例第35條第8 項所規定之罰金，解釋
    上亦應包括依檢察官處分命令，而向公益團體繳納捐款在內
    。故受處分人既依檢察官之緩起訴處分命令，向公益團體繳
    納捐款，即係履行檢察官為緩起訴處分命令，與受刑事處罰
    無異。至於法務部雖曾函釋認為行政罰法第26條第2 項所稱
    不起訴處分，係包括緩起訴處分在內，然緩起訴處分雖使被
    告免於刑事訴追，而與不起訴處分具有相同之效果，惟刑事
    訴訟法第253 條之1第1項係91年2 月8 日增訂，行政罰法則
    於94年2 月5 日公布，制定在後之行政罰法第26條第2 項僅
    臚列不起訴處分或無罪、免訴、不受理、不付審理之裁判確
    定者，而未將緩起訴處分納入，應係立法者有意排除，而非
    法律漏洞。且緩起訴處分既非不能證明行為人之犯罪事實，
    且有支付一定金額之實質處罰，自與行政罰法第26條第2 項
    列舉之不起訴處分等情形迥然有別，是仍無從遽為比擬而為
    相同之處置。否則，刑事被告經法院循審判程序判處罰金或
    得以易科罰金之拘役或有期徒刑，均得援用行政罰法第26條
    第1 項之規定，免於處以行政秩序罰之雙重不利益；至於藉
    由緩起訴處分而節省司法資源者，在基於實質懲罰目的而其
    財產權遭受剝奪之餘，卻仍需繳納一定金額之行政罰鍰，其
    結果勢必降低刑事被告接受緩起訴處分之意願，造成反噬緩
    起訴處分替代繁複刑事審判程序之制度性機能。行政罰法第
    26條第2 項既未將緩起訴處分列舉其中，本於例外規定從嚴
    解釋之法理，自不能將條文中不起訴處分之範圍，擴及於性
    質顯不相同之緩起訴處分。
三、經查，本件受處分人即異議人甲○○於民國（下同）96年9
    月30日，因飲用酒類已達不能安全駕駛動力交通工具之程度
    ，仍駕駛車牌號碼7255-LY 之自用一般小客車行駛於道路，
    於行經高雄縣茄萣鄉○○路時，為警攔檢實施酒測，測得其
    呼氣酒精濃度達每公升0.67毫克，因而涉犯刑法第185 條之
    3 公共危險罪嫌，業經臺灣高雄地方法院檢察署檢察官於96
    年10月31日以96年度偵字第29027 號為緩起訴處分，緩起訴
    期間為1 年，緩起訴條件為異議人應立具悔過書（已當庭履
    行），並向高雄市觀護志工協進會支付新台幣（下同）3 萬
    元，異議人並已履行該緩起訴條件（即已向該協會繳納3 萬
    元），緩起訴期間亦於97年12月18日期滿未經撤銷而執行完
    畢在案，此已經原審調取上開偵查卷宗及96年度緩字第4470
    號緩起訴執行卷宗核閱無訛，並有上開緩起訴處分書、臺灣
    高等法院被告前案紀錄表各1 份及調卷卡在卷可憑（見原審
    卷第3 、14-15 、24頁）。因受處分人呼氣酒精濃度達每公
    升0.67毫克，超過0.55毫克以上，而經抗告人即原處分機關
    依道路交通管理處罰條例第35條第1 項第1 款及違反道路交
    通管理事件統一裁罰基準表之規定，於98年4 月22日以高監
    自裁字第裁80-N00000000號裁決書裁處罰鍰新台幣49,500元
    、吊扣駕駛執照12個月，並施以道安講習等情（吊扣駕駛執
    照及施以道安講習部分，未經聲明異議），亦有酒精濃度測
    試單、舉發通知單、裁決書及其送達證書各1 紙附卷可稽（
    見原審卷第10-12 頁）。然上開緩起訴處分所附加受處分人
    應向高雄市觀護志工協進會支付3 萬元之金錢給付條件，亦
    屬行政罰法第26條第1 項所稱之「刑事處罰」，已詳如前揭
    論述，就此範圍內，不應重複處罰。故原處分機關裁罰之金
    額即49,500元時，應扣除受處分人上開緩起訴所附條件而已
    繳納之3 萬元部分，即僅得裁罰19,500元（49,500－30,000
    ＝19,500）。易言之，原處分機關依道路交通管理處罰條例
    第35條第8項 規定，就逾異議人已繳納緩起訴處分金額3 萬
    元而低於同條例第92條第3 項所訂最低罰鍰基準規定之金額
    19,500元（49,500－30,000＝19,500）部分，仍得加以裁決
    處罰。
四、惟本件抗告人即原處分機關仍裁決受處分人罰鍰49,500元，
    而未扣除受處分人已繳納之3 萬元，其逾此應繳金額19,500
     元 之部分，於法即有未合。原審裁定因而將抗告人所處罰
    鍰超過19,500元部分（即3 萬元部分）予以撤銷，而就撤銷
    部分，另為受處分人不罰之諭知，於法並無不合，抗告人仍
    執陳詞，指摘原裁定有所違誤，為無理由，應予駁回。
五、至於原裁定關於「其他異議駁回」部分，因抗告人及受處分
    均未對此部分提起抗告，而業已確定，併此敘明。
六、據上論結，應依道路交通案件處理辦法第26條，刑事訴訟法
    第412 條，裁定如主文。
中    華    民    國    98    年    12    月    16    日
                  刑事第五庭    審判長法  官  曾永宗
                                      法  官  任森銓
                                      法  官  鍾宗霖
以上正本證明與原本無異。
不得再抗告。
中    華    民    國    98    年    12    月    16    日
                                      書記官  黎  珍


司法院資訊處製作；財團法人民間司法改革基金會備份。
